【裁判字號】    92,重上更(一),201
【裁判日期】    921209
【裁判案由】    偽造有價證券等
【裁判全文】
臺灣高等法院臺中分院刑事判決          民國九十二年度重上更(一)字第二０一號
    上  訴  人  臺灣臺中地方法院檢察署檢察官
    被      告  辛○○
    選任辯護人  廖瑞鍠律師
                吳光陸律師
右上訴人因被告偽造有價證券等案件，不服臺灣臺中地方法院八十六年度訴字第九三
四號中華民國八十九年九月一日第一審判決（起訴案號：臺灣臺中地方法院檢察署八
十六年度偵字第九七五號、第九七六號、第一一四七號、第二二五九號），提起上訴
，經判決後，由最高法院發回更審，本院判決如左：
    主      文
原判決撤銷。
辛○○連續行使偽造、變造之公司股票，處有期徒刑貳年。
附表所示偽造、變造之公司股票肆佰拾張均沒收。
    事      實
一、辛○○前台中市第二信用合作社（下稱台中二信）大智分社擔任副理之職，因投
    資不當而積欠大筆債務，其竟為解決債務問題而基於行使偽、變造公司股票之概
    括犯意，由其友人丙○○（另案被告經本院八十七年度上訴字第七０八號判決被
  訴行使偽、變造有價證券部分免訴確定）於民國（下同）八十年間自一名為「宋
    子源」（真實身分、年籍不詳）之男子處受讓如附表所示南亞塑膠有限公司（下
    稱南亞公司）之偽、變造股票一百十六張、台灣塑膠工業股份有限公司（下稱台
    塑公司）之偽、變造股票八十一張、華新麗華股份有限公司（下稱華新公司）之
    偽、變造股票八十二張、太平洋電線電纜股份有限公司（下稱太平洋公司）之偽
    、變造股票六十五張、台灣玻璃工業股份有限公司（下稱台玻公司）之偽、變造
    股票三十八張、東元電機股份有限公司（下稱東元公司）之偽、變造股票十七張
    、中華開發信託股份有限公司（下稱華信公司）之偽、變造股票六張、聲寶股份
    有限公司（下稱聲寶公司）之偽、變造股票十七張、正隆股份有限公司（下稱正
    隆公司）之偽、變造股票八張等共計四百三十張偽、變造之公司股票後，於八十
    年底至八十一年一月間，連續向辛○○借貸金錢共計新台幣（下同）八百餘萬元
    使用，並於借款時陸續持前開偽、變造之假股票交付辛○○持有供質押擔保以為
    行使。該偽、變造之股票因紙質及手法均非高明，辛○○明知均為偽、變之假股
    票，竟仍基於自己不法所有之犯意，於八十一年一月間，在台中市○○路二信儲
    蓄部門前交付偽、變造之台灣塑膠工業股份有限公司假股票二十九張、中華開發
    信託公司三張、台灣玻璃工業股份有限公司假股票一張如附表辛○○行使相對人
    ，共三十三張予債權人庚○○，向庚○○借款一百萬元，質押擔保。以為保證用
    之行使。又於八十五年四月底及八十五年六月十三日，分別在辛○○之住處台中
    市○○路○段一五六號十樓之四，以前揭如附表所示偽、變造之假股票質押予乙○○，以擔保於八十四年十一月間起向乙○○借款共計三千六百三十六萬元，乙○○因自八十五年四月間起未正常付利息，嗣後辛○○基於行使偽、變造公司股
    票原概括犯意，提出前揭偽、變造公司股票三百九十七張予乙○○質押擔保行使
    ，經被害人乙○○、庚○○發覺有異乃提出上述之偽、變造股票如附表辛○○行
    使相對人共四百三十張請求台灣省警務處刑事警察大隊偵辦而循線查獲。
二、案經被害人庚○○、乙○○告訴及台灣省政府警政廳刑事警察大隊（以下簡稱省
    刑警大隊）移送臺灣臺中地方法院檢察署檢察官偵查起訴。
    理      由
一、訊據被告辛○○（以下稱被告）對其於八十年間，因借貸關係自另案被告丙○○
    處取得扣案之如附表所示系爭三十三張偽、變造公司股票、系爭三百九十七張偽
    、變造公司股票，共計四百三十張偽、變造公司股票，被告於八十一年一月間，
    因向告訴人庚○○借款一百萬元，並以系爭三十三張偽、變造公司股票質押予告
    訴人庚○○，以為保證用之行使，被告另向告訴人乙○○借款，尚有三千六百三
    十六萬元屆清償期未依約清償，被告曾交付系爭三百九十七張偽、變造股票予其
    保管之事實，業據被告供承不諱，核與告訴人庚○○、告訴人乙○○於警訊、檢
    察官偵查及原審所為指訴情節大致相符，並有存摺影本一件、如附表所示系爭三
    十三張偽、變造股票、系爭三百九十七張偽、變造股票扣案可證，而系爭三百九
    十七偽、變造股票經送鑑驗結果，分別係原股東姓名、戶號經變造或以彩色影印
    方式偽造之股票，有經各該公司人員辨識之股票真偽鑑定一覽表、內政部警政署
    刑事警察局（以下簡稱刑事警察局）八十五年八月二日刑鑑字第四七０五六號鑑
    驗通知書影本一紙附卷可憑。雖刑事警察局前揭鑑驗通知書所鑑定之股票，並未
    包括系爭三十三張偽、變造股票（見八十五年度偵字第一六六二三號偵查卷第三
    十至五十八頁、他字卷第二十七至五十四頁），且經第一審法院另案審理被告丙○○被訴偽造有價證券案件時，當庭勘驗結果，扣案如附表所示四百三十張公司
    股票亦認本件股票部分以彩色影印方式偽造，且該變造之部分股票，甚而一般人
    僅憑肉眼，即可依其上殘留之原始字跡辨識原始股東之姓名及戶號，亦據卷附於
    臺灣臺中地方法院八十六年度訴字第五十二號丙○○偽造有價證券案件判決認定
    綦詳（見第一審原審卷第八十頁背面至八十一頁），並經本院更審中借調另案被
    告丙○○被訴偽造有價證券案件，前揭卷宗查核無異。再參酌附表所示公司股票
    四百三十張，均係上市公司之股票，自八十年底至八十一年一月間，另案被告丙○○連續向被告借貸八百餘萬元，而交付被告持有供質押擔保，迄今已有十一年
    餘，均未經附表所示公司發放股利，足見均係偽、變造之公司股票，應無庸疑。
二、查被告雖一再辯稱其不知附表所示公司股票係屬偽、變造之股票，且被告曾告知
    告訴人乙○○可能有部分是假股票，但乙○○認為有部分股票是真，而要求被告
    交付如附表所示之股票，並硬行拿走股票。又當初被告確實不知交付如附表所示
    股票三十三張與告訴人庚○○亦不知是偽、變造之假股票等語。惟查被告於警訊
  時坦承稱：「在民國八十年八、九月間，丙○○陸續帶那批股票（本件偽、變造
    股票四百三十張）來向我借錢：：：我發覺有異：：：我才拿其中二張給證券公
    司的職員辨識，他告訴我好像是假的：：：」、「（問：你如何發覺該批偽、變
    造股票有異？）：：：八十年九月間，因為我在丙○○所拿來的股票上發覺有塗
    改跡象，才拿去給證券公司職員辨識，而其也不確定是否為假的」、「在八十四
    年丙○○假釋出來找我時，我向其說該批股票是假的，他說『沒有關係啦，我會
    還錢』，我就將那批股票繼續留在家中」；嗣於檢察官偵查時亦供認：「我在八
    十一年三、四月間，發覺這些股票是假的之後，一直要找丙○○，但就找不到他
    了」各等語（見八十五年偵字一六○一六號偵查卷第六頁背面至第七頁、第二十
    九頁）。嗣於第一審法院審理時復仍供認稱：「丙○○向我借錢，陸續拿股票來
    借錢，最後一次約八十年底才發現股票有問題，去證券公司找營業員查證，他們
    告訴我股票可能有問題．．．」「大約八十年底或八十一年初才知道，我發現股
    票有問題．．．」各等語（見第一審卷第九十四頁背面至九十五頁、二二三頁背
    面）。足見被告於八十年底，因發覺前開股票有遭塗改之跡象，即已懷疑其持有
    之股票為經偽、變造之假股票，卻未向各發行股票之公司查證，反仍於八十一年
    間，交付偽、變造之台灣塑膠工業股份有限公司假股票二十九張、中華開發信託
    股份有限公司假股票三張、台灣玻璃工業股份有限公司假股票一張，共三十三張
    偽、變造股票予告訴人即債權人庚○○，以為保證之用，而持以行使。次查被告
    在台中二信擔任副理從事財務金融職務多年，股票為其經常接觸擔保品之一種，
    而公司股票之發行過程極為嚴謹，不可能有隨意塗改之情形，應為被告所明知。
    上開另案被告丙○○交付之股票既有塗改情形，顯係遭偽、變造者，其縱未確切
    知悉，亦應為其所預見，卻仍交付予告訴人庚○○，不能謂其並無行使偽、變造
    有價值證券之故意。再被告自八十一年三、四月以後，既已確定該批股票均係偽
    、變造之股票無誤，再於八十五年四月底及八十五年六月十三日，交付告訴人乙○○南亞塑膠有限公司之偽造股票六十二張、變造股票五十四張、台灣塑膠工業
    股份有限公司之變造股票五十二張、華新麗華股份有限公司之變造股票八十二張
    、太平洋電線電纜股份有限公司之偽造股票六十五張、台灣玻璃工業股份有限公
    司之變造股票三十七張、東元電機股份有限公司之變造股票十七張、中華開發信
    託股份有限公司之變造股票三張、聲寶股份有限公司之變造股票十七張、正隆股
    份有限公司之變造股票八張共三百九十七張偽、變造股票，足證被告於八十五年
    四月底及八十五年六月十三日交付股票時，已有明知該三百九十七張股票係偽、
    變造而仍予行使之情事。又刑法第二百零一條第二項行使偽造、變造之公司股票
    罪，所稱「行使」即以偽充真加以使用之謂；亦即行為人未將偽造、變造之實情
    相告，結果使相對人陷於誤認之情形而言，本件告訴人等均不知係偽造、變造之
    公司股票，被告係犯行使偽造、變造之公司股票行為。再參酌被告收受另案被告
    丙○○偽、變造公司股票時知否該有偽、變造情形，被告於檢察官偵查中送省刑
    警大隊測謊結果，被告關於Ａ、民國八十年間，你得到案中股票之時，是否即已
    知道該股票有偽、變造情形？（答：不知道）′Ｂ、有關本案，乙○○在得到案
    中之假股票之時，你有無告知該股票有偽、變造情形？（答：有）等問題，均呈
    不實反應，此亦有該隊八十五年九月二十日刑鑑字第七五九二號鑑驗通知書影本
    一紙附卷可稽（見八十五年度偵字第一四九二三號影印卷第七十頁反面）。
三、雖告訴人庚○○於原審八十六年七月十日審理時指稱：「我與辛○○是高中同學
    」；「（問：你覺得辛○○是否拿假股票來騙你）辛○○與我是好朋友，如果他
    沒有拿擔保品來，我也會借給他」；於原審八十八年十月二十二日審理時指稱：
    「我認為被告當時不知道該股票是假的，我與被告是非常好的朋友，我信任他」
    ；「（問：錢是否有還你）還沒有」等語。另告訴人乙○○於八十五年八月二十
    二日警訊時陳稱：「：：：因當時我的債權人把我逼的很緊，我在無計可施下才
    至貴組報案，當時聲稱簡鍚清使用偽、變造股票及人頭支票詐騙我的金錢，這一
    點我需要解釋一下，據我所知，當時簡鍚清曾告訴我他曾拿二、三張股票去給他
    的朋友鑑定，結果是假股票，我當時是抱著，這些拖垮簡鍚清股票應該有些是真
    實的，因如果部分是真實的股票，我可以拿去換錢，免得損失太過嚴重，所以我
    才要求把那些股票帶回我那裡存放，後來經過警方鑑定後，這批股票均係假股票
    ，我才向警方聲稱辛○○詐騙我的金錢，其實我現在認為我和辛○○兩人都是受
    害者」；於本院另案八十五年度上易字第二三一二號詐欺案件八十五年十二月二
    日訊問時陳稱：「他從房間內拿股票給我，我質疑真假，他說可能有一、二張假
    的：：：我雖被告知有可能是假的，但希望有部分是真的，能拿回一些錢」；於
    原審八十六年七月十日審理時陳稱：「（辛○○拿股票給你時你是否知道股票是
    假的）當時辛○○告訴我這些股票可能有點問題，是因為跳票時，辛○○才告訴
    我有這些股票，但可能有問題他才拿給我」；於原審八十七年十一月二十六日審
    理時陳稱：「辛○○交給我之假股票是因原他叫我投資，他拿了錢開票給我後退
    票，他約我去他家，他從房內拿出一件皮紙袋中裝股票，他說這些股票中有些真
    的，有些是假的，有行員看過說是真的，但高層職員看過說有些問題：：：我當
    時認為也有可能真的，才會收下股票」等語。告訴人乙○○於警訊、檢察官偵查
    及原審，皆一再陳稱：被告係自八十四年十一月間起陸續借款，扣除被告清償之
    本金及支付之利息合計五百多萬元後，尚欠三千六百三十六萬元，因被告於八十
    五年四月間因未正常給息，告訴人乙○○始於八十五年四月底及同年六月十三日
    分二次，自被告處取得系爭三百九十七張偽、變造股票等語。本院查按諸日常生
    活經驗法則若告訴人庚○○、乙○○等二人若確知其等收受被告提供質押擔保借
    款之前揭公司股票係偽、變造之公司股票，因偽、變造之公司股票本身無財產上
    之價值，不能供作擔保借款之用。是告訴人庚○○前開被告當時不知該三十三張
    供擔保之公司股票是假的等語，及告訴人乙○○前述供稱被告與其均是被害者等
    語，均與實情不合，係嗣後迴護被告之詞，均不足採。至證人戊○○在本院更審
    審理中證稱告訴人堅持股票理由應該有幾張是真的，乙○○一直說要拿去鑑定等
    語，仍不能為有利於被告之認定。
四、綜上所述，本件被告關於行使偽造、變造公司股票犯行，事證已屬明確，堪以認
    定，被告所為前揭不知附表所示之公司股票是、變造之公司股票是偽、變造之公
    司股票之辯解，係屬嗣後推諉之詞，不足採信。
五、核被告所為，係犯刑法第二百零一條第二項之行使偽、變造之公司股票罪。被告
    先後行使偽、變造之公司股票之行為，所犯罪名相同，顯係出於概括之犯意反覆
    實施，為連續犯，以一罪論，並加重其刑。次查行使偽造有價證券，以取得票面
    價值之對價，固不另論詐取罪；但如以偽造之有價證券供作擔保或作為新債清償
    而借款，則其借款之詐欺行為，為行使偽造有價證券以外之另一行為，其間有方
    法結果關係，應論以詐欺罪之牽連犯（參照最高法院六十二年第一次刑庭庭長會
    議決定(一)）。本件被告以前開偽、變造公司股票共三十三張向告訴人庚○○借款
    一百萬元供作質押擔保，此部分被告並犯有刑法第三百三十九條第一項詐欺取財
    罪。至被告向告訴人借款共三千六百三十六萬元部分，因被告未正常付利息，嗣
    後始提供前揭偽、變造公司股票三百九十七張予告訴人乙○○質押擔保原借款，
    此部分不構成詐欺取財罪或詐欺得利罪。原審判決關於被告連續行使偽造、變造
    公司股票行為部分，未詳予審究，而為被告無罪之判決，自有不當，檢察官上訴
    意旨指摘原審法院此部分判決欠當，為有理由，自應由本院將原審判決撤銷改判
    。審酌被告尚無犯罪前科執行紀錄及本件犯罪之動機、目的，其擔任台中二信副
    理之智識程度及與告訴人等之平日關係，所生之損害暨犯罪後未能坦承犯行，且
    行使偽、變造公司股票共計四百三十張，亦未與告訴人成立民事上賠償和解等一
    切情狀，量處如主文第二項所示之刑。因公司股票係屬有價證券之一種，附表所
    示偽造、變造之公司股票共計四百三十張（本件附表編號二０八、二０九、二一
    ０、二一一號四張，告訴人乙○○偽、變造股票清冊誤寫股票號碼見八十五年度
    偵字第一六０一六號卷第十一頁正、反面股票清冊編號６、７、８、９），應依
    刑法第二百零五條之規定宣告沒收。
六、原審法院檢察署檢察官公訴意旨以：
    辛○○前在台中二信大智分社擔任副理之職，因投資不當而積欠大筆債務，其竟
    為解決債務問題而基於為自己不法所有之概括犯意，為下列諸項詐欺犯行：因認
    被告連續犯有刑法第三百三十九條第一項詐欺取財罪嫌等情。
  (一)簡鍚清見該社社員丁○○經常至該社辦理存提款事務，得悉其頗富資力，乃於八
    十五年六月五日，向丁○○詐稱：伊合作社貸款到期，須先辦理還款希借伊一千
    萬元週轉一星期，待清償後再行辦理貸款即可還錢等語，並持以其妻弟江進成名
    義為發票人，付款人為台中二信東南分社，發票日為八十五年六月十二日、六月
    三十日、七月三十日，票面金額分別為五百萬元、二百五十萬元、二百五十萬元
    之支票三紙背書後交付丁○○持有，使丁○○惑於辛○○之詐術而陷於錯誤，如
    數借貸交付一千萬元予辛○○。待八十五年六月十二日丁○○提示該三紙支票遭
    退票，而辛○○亦未依約續行辦理銀行貸款清償債務，丁○○始知受騙。
  (二)辛○○又與原任台中二信大智分社之經理巫鈴吉（經本院另案八十七年度上訴字
    第二三八六號判處詐欺取財罪有期徒刑四年確定）二人共同基於為自己不法所有
    之犯意，於八十四年四月間向該社客戶己○○詐稱巫鈴吉之友人因擬設立公司，
    急需二千萬元之存款證明，要求己○○配合辦理，並以其二人為大智分社負責人
    之身分再三佯稱保證絕無問題，使己○○陷於錯誤，遂於八十四年四月廿六日向
    該分社貸款六百萬元，並於八十四年五月八日貸款一千四百萬元，存入己○○在
    該分社之支票存款帳戶，再由己○○簽發二千萬元之支票交付巫鈴吉提領轉帳，
    而由巫鈴吉交付其妻巫王阿美（同案被告，另行提起公訴）簽發之台中市第四信
    用合作社為付款、面額均為五百萬元、發票日均為八十五年六月十二日之支票四
    張予己○○。嗣後巫鈴吉、辛○○二人復以同一詐騙手法，向己○○偽稱前揭存
    款證明尚欠一千八百萬元，使己○○再陷於錯誤，而於八十四年六月十六日貸出
    一千八百萬元交付予巫鈴吉轉帳，巫鈴吉並交付同面額支票一紙予己○○。詎屆
    期支票均遭退票，巫鈴吉則潛逃出境，其餘人均將責任推卸於巫鈴吉拒不清償，
    己○○始知受騙。
  (三)本院按犯罪事實應依證據認定之，無證據不得推定其犯罪事實。刑事訴訟法第一
    百五十四條第二項定有明文。又認定不利於被告之事實，須依積極證據，苟積極
    證據不足為不利於被告事實之認定時，即應為有利於被告之認定，更不必有何有
    利之證據；且認定犯罪事實所憑之證據，雖不以直接證據為限，間接證據亦包括
    在內，然而無論直接或間接證據，其為訴訟上之證明，須於通常一般之人均不致
    有所懷疑，而得確信為真實之程度者，始得據為有罪之認定；至告訴人之告訴，
    係以使被告受刑事訴追為目的，是其陳述是否與事實相符，仍應調查其他證據以
    資審認，始得為被告不利之認定；而刑法第三百三十九條第一項詐欺罪之成立，
    以意圖為自己或第三人不法所有，以詐術使人將本人或第三人之物交付為要件，
    所謂以詐術使人交付，必須被詐欺人因其詐術而陷於錯誤，若其所用方法，不能
    認為詐術，亦不致使人陷於錯誤，即不構成該罪。最高法院三十年上字第八一六
    號、五十二年台上字第一三００號、四十六年台上字第二六０號分別著有判例可
    資參照。本件公訴人認被告有向告訴人丁○○詐借一千萬元之行為，涉犯詐欺取
    財罪嫌，無非係以告訴人丁○○之指述，及被告簽發交付告訴人丁○○遭退票之
    支票三紙、退票理由單一紙（均影本）等證物可證，持為論據。而認被告有與台
    中二信大智分社經理巫鈴吉共同向告訴人己○○詐借三千八百萬元之行為，涉犯
    詐欺取財罪嫌，則係以告訴人己○○之指述，及巫鈴吉交付予告訴人己○○之支
    票及其退票理由單影本各五紙等證物可證，持為論據。訊據被告始終堅決否認被
    訴前開詐欺取財犯行，辯稱：我向告訴人丁○○借一千萬元，係用以清償前以友
    人林耀森名義向台中二信大智分社所借之款項，原預期清償貸款後再以林耀森名
    義續貸，即可清償向丁○○之借款，但林耀森因故不同意續辦貸款，我又陷於週
    轉不靈之窘態，始未能依約償還積欠丁○○之欠款，我並無詐欺之意圖；另我與
    己○○原不認識，向己○○借款之人係另案被告巫鈴吉，與我無關，我僅去過己○○住處二次，其中一次係陪同巫鈴吉拜訪客戶後順道前往，另一次則係巫鈴吉
    之岳父去逝，巫鈴吉請我去拿已談妥之借款支票等語。
    經查：
甲、告訴人丁○○部分：
    １、被告係於八十五年六月五日，以被告向台中二信大智分社之貸款到期，但一
        時週轉不靈為由，向告訴人丁○○借一千萬元用以清償貸款，並約定續貸後
        ，即清償借款之事實，業據被告供承不諱，核與告訴人丁○○分別於原審八
        十五年度自字第七一二號詐欺案件、檢察官偵查中提出之告訴狀及原審法院
        審理時指述情節大致相符，並有被告以案外人江進成名義簽發交付告訴人丁○○遭退票之支票三紙、退票理由單一紙（均影本）可資佐證；另被告確曾
        以證人林耀森名義，以林耀森所有之房屋設定抵押，向台中二信大智分社貸
        款一千萬元，其後貸款業已由被告清償完畢之事實，亦據證人林耀森分別於
        原審八十九年二月二十九日訊問時、同年八月四日審理時證述明確，被告既
        確有以林耀森名義向台中二信大智分社貸款，向告訴人丁○○所借之款項亦
        係用以清償該貸款，其以上開理由向告訴人丁○○借款，尚無施用詐術虛偽
        可言。
    ２、被告清償貸款後，曾向林耀森表示再借其名義續辦貸款，但林耀森本身亦需
        要用錢，且因林耀森之妻反對，乃遭拒絕等情，亦據證人林耀森於原審證述
        屬實，則依證人林耀森之上開證言，堪認被告所辯稱：係林耀森因故不同意
        續辦貸款，始未能依約償還積欠丁○○之欠款一節，應屬實情，自難僅憑被
        告單純債務不履行之客觀狀態，即推定被告自始即有不法所有之意圖而認係
        施用詐術。
    ３、至於以江進成名義開戶之台中二信東南分社第0000000000之二號
        支票存款帳戶，於八十五年六月五日向告訴人丁○○借款時並簽發支票時戶
        頭內僅餘三千餘元，並自八十五年六月八日開始退票，於同年七月十二日遭
        拒絕往來等情，固有二信八十五年七月二十六日中市二信總字第五四六號函
        所附交易明細資料在卷可參，惟被告在向告訴人丁○○借貸時既明確表明係
        因週轉不靈而向其借錢清償貸款，並未對其發生困難之經濟窘困情形有所隱
        瞞，且在借款當時前開帳戶亦尚非拒絕往來戶，亦不得以被告所簽發交付之
        支票因存款不足，提示遭退票，且該帳戶嗣後遭拒絕往來，即認為被告於借
        款之初有詐欺告訴人丁○○之意圖。
乙、告訴人己○○部分：
    １、告訴人己○○於原審法院偵審中雖均指訴被告與原任台中二信大智分社之經
        理巫鈴吉共同向其詐稱巫鈴吉之友人因擬設立公司要求伊配合辦理，並以其
        二人為台中二信大智分社負責人之身分再三佯稱保證絕無問題，陸續向其詐
        得三千八百萬元（另告訴人己○○指述被告及巫鈴吉共同以擬辦理房屋貸款
        ，因貸款手續繁複，需墊借二千萬元為由，向其詐取二千萬元；另共同以渠
        等客戶辦理土地貸款時間不及，急需調借為由，向其詐得二千三百萬元部分
        ，則未經起訴）等語。惟告訴人己○○之陳述是否與事實相符，仍應調查其
        他證據以資審認，申言之，自不得僅憑告訴人己○○之唯一指述，即認被告
        與巫鈴吉間有犯意之聯絡，而有共同詐欺之行為。另告訴人己○○之妻賴楊
        美燕於原審八十七年四月九日審理時，雖亦附和告訴人己○○，證稱：「八
        十四年四月二十九日早上他二人去我家說客戶要做存款證明，要現金存在合
        作社，他們才可開證明，問簡鍚清是否妥當，他二人同時說沒有經過他們經
        理及副理蓋章錢是領不出去，我說沒錢，他們說你在合作社還有設定貸款額
        度沒有用，第一次就開了六百萬元支票給他們，我又去合作社辦理貸款手續
        ，隔了約十幾天，他們二人又去我家說客戶生意做很大要增加存款證明額，
        又借了一千四百萬元，他們開了二千萬元之支票給我，第三次也是說客戶要
        存款證明借了一千八百萬元：：：」等語；惟證人賴楊美燕係告訴人己○○
  之妻，難免偏袒告訴人己○○，且依其證述內容，賴楊美燕亦係遭詐欺之對
        象（被害人），所為證言尚難遽予採信。
    ２、證人巫鈴吉於原審八十七年五月七日證稱：「：：：簡鍚清是帶我去拜訪客
        戶順道帶我去換票而己」；「我岳父八十四年年底車禍去世時，有請簡鍚清
        去己○○處幫我取錢」；於原審八十八年十月二十二日審理時證稱：「（問
        ：向己○○借錢與被告有何關係）沒關係」；「（問：被告有無與你一起去
        己○○處借錢）：：：因為我坐簡鍚清的車子拜訪客戶，剛好到中午十一點
        多左右，我因為有票到期，要向己○○換票，因為當時我坐被告的車子所以
        他載我過去，被告去那邊沒講什麼，因他跟己○○不熟」；「：：：另外有
        一次因為我岳父過世，我有向賴借一筆錢，因為我沒辦法去，所以我拜託被
        告去拿錢，我是事先就跟己○○借好，被告只是去拿錢：：：」等語，核與
        被告供述之情節相互吻合，是依證人巫鈴吉之上開證述，向告訴人借錢之人
        應係巫鈴吉，並非被告，自難僅憑被告曾與巫鈴吉共同前往告訴人己○○處
        ，或代巫鈴吉前往取款，即謂被告與巫鈴吉有詐欺之共同犯意。
    ３、況且，巫鈴吉向告訴人己○○借錢時，除以其妻巫王阿美簽發之支票外，均
        在其餘交付予告訴人之支票背面背書，被告則均未背書，業據告訴人己○○
        於告訴狀中陳明，並有支票影本七紙可證；另證人賴楊美燕於原審八十七年
        四月九日審理時亦證稱：「（問：為何簡鍚清沒有背書）每次借錢他二人拿
        支票來，我叫他們簽名背書，巫鈴吉有背書，簡鍚清說不關他的事，他不願
        背書」等語，則參諸被告未在支票後面背書，且在證人賴楊美燕要求其背書
        時明確告知與其無關予以拒絕等情況證據研判，更不足以認定被告有與巫鈴
        吉共同詐欺告訴人己○○之行為。參酌本院另案八十七年度上訴字第二三八
        六號判處被告巫鈴吉詐欺取財罪，有期徒刑肆年確定，亦認定係被告巫鈴吉
        單獨犯詐欺取財罪，並無與本件被告辛○○有共犯關係，有該判決書影本一
        件附卷可憑。
丙、刑法第三百三十九條之詐欺罪，係以行為人於客觀上施用詐術使人陷於錯誤，並
    於行為之初，即以意圖為不法之所有或意圖得財產上之不法利益，為其構成要件
    ，至於民事債務當事人間，若有未依債務本旨履行給付之情形，在一般社會經驗
    而言，原因非一，其因不可歸責之事由無法給付，或因合法得對抗他造主張抗辯
    而拒絕給付，甚至債之關係成立後，始行惡意遲延給付，皆有可能，非必出於自
    始無意給付之詐欺犯罪一端，又刑事被告依法不負自證無罪之義務，苟無足以證
    明其債之關係發生時自始故意藉此從事財產犯罪之積極證據，自難違反刑事訴訟
    法第一百五十四條第二項之規定，僅以被告單純債務不履行之客觀事態，而推定
    被告自始即有不法所有之意圖而施用詐術。本件被告與告訴人丁○○、己○○之
    爭執，應屬債務不履行之民事糾紛範圍，尚難認為被告有何施用詐術或不法所有
    之意圖，被告亦無與巫鈴吉共同詐欺告訴人己○○之行為。此外，復查無其他積
    極證據足以證明被告有公訴意旨所稱之被訴前開詐欺犯行，本件此部分自屬不能
    證明被告犯罪。惟檢察官既認被告被訴向告訴人丁○○、己○○詐欺財物部分與
    被告所犯連續行使偽造、變造公司股票詐欺部分，有連續犯及牽連犯之裁判上一
    罪關係，爰不另為無罪之諭知，併予敘明。
七、據上論結：應依刑事訴訟法第三百六十九條第一項前段、第三百六十四條、第二
    百九十九條第一項前段，刑法第五十六條、第二百零一條第二項、第三百三十九
    條第一項、第五十五條、第二百零五條，罰金罰鍰提高標準條例第一條前段，判
    決如主文。
本案經檢察官甲○○到庭執行職務。
中      華      民      國      九十二   年     十二      月     九     日
                                臺灣高等法院臺中分院刑事第一庭
                                      審判長法  官  陳  紀  綱
                                            法  官  陳  登  源
                                            法  官  方  艤  駐
右正本證明與原本無異。
如不服本判決應於收受送達後十日內向本院提出上訴書狀，其未敘述上訴之理由者並
得於提起上訴後十日內向本院補提理由書（均須按他造當事人之人數附繕本）。
                                            書記官  江  玉  萍
中      華      民      國      九十二   年     十二      月    十一    日
附錄本案論罪科刑法條：
刑法第二百零一條第二項：
行使偽造、變造之公債票、公司股票或其他有價證券，或意圖供行使之用，而收集或
交付於人者，處一年以上七年以下有期徒刑，得併科三千元以下罰金。
刑法第三百三十九條第一項：
意圖為自己或第三人不法之所有，以詐術使人將本人或第三人之物交付者，處五年以
下有期徒刑、拘役或科或併科一千元以下罰金。
                                                                        Ｉ


司法院資訊處製作；財團法人民間司法改革基金會備份。
